【裁判字號】    99,訴,355
【裁判日期】    991014
【裁判案由】    分割共有物
【裁判全文】
臺灣桃園地方法院民事判決               99年度訴字第355號
原      告  丙○○
            癸○○○
上二人共同
訴訟代理人  壬○○
被      告  乙○○
            己○○
            辛○○
            丁○○
            庚○○
                        5巷98弄14號
            戊○○
            甲○○
上七人共同
訴訟代理人  丑○○
參  加  人  臺灣土地銀行股份有限公司
法定代理人  辰○○
訴訟代理人  子○○
            卯○○
上列當事人間請求分割共有物事件，於民國99年9 月23日言詞辯
論終結，本院判決如下：
    主  文
兩造共有坐落桃園縣中壢市○○段一○二地號，地目：田、面積
二一二八○點四一平方公尺之土地，其分割方法如下：如附圖所
示黃色編號一○二部分面積一三九九三點六九平方公尺，分歸原
告癸○○○取得；如附圖所示藍色編號一○二之Ａ部分面積九五
八點六八平方公尺，分歸原告丙○○取得；如附圖所示紅色編號
一○二之Ｂ部分面積一九三二點五二平方公尺，分歸被告丁○○
、戊○○、甲○○共同取得，並按原應有部分比例保持共有；如
附圖所示綠色編號一○二之Ｃ部分面積一二三五點二九平方公尺
，分歸被告辛○○取得；如附圖所示咖啡色編號一○二之Ｄ部分
面積三一六○點二三平方公尺，分歸被告乙○○、己○○、庚○○共同取得，並按原應有部分比例保持共有。
訴訟費用由兩造依附表一所示之比例負擔。
    事實及理由
一、原告主張：緣坐落桃園縣中壢市○○段（下稱同段）102 地
    號，地目：田，面積為21,280.41 平方公尺土地（下稱系爭
    土地），為兩造所共有，各共有人之應有部分如附表一所示
    。原告依兩造多年在系爭土地耕作、管理及使用現況數度與
    被告協議，均無法達成分割協議。按民法第823 條第1 項前
    段規定「各共有人，除法令另有規定外，得隨時請求分割共
    有物」，查兩造並無不為分割之協議，系爭土地亦無不能分
    割之情事，兩造既無法達成協議分割，爰依民法第823 條第
    1 項、第824 條之規定，提起本件訴訟等語。並聲明：如主
    文所示。
二、被告丁○○、戊○○、甲○○表示：同意原告分割方案。
三、被告庚○○、己○○、乙○○表示：同意原告分割方案，且
    依原告所提分割方案，被告庚○○、己○○、乙○○所分得
    之土地為渠等多年使用之土地，亦可與同段103 、104 、11
    2 地號土地合併使用，若未依原告分割方案分割系爭土地，
    將破壞多年耕作、管理及使用秩序。
四、參加人則稱：依原告分割方案被告乙○○分得之土地鄰接同
    段113 、115 地號土地，前者為墓地，後者有電塔，有害參
    加人抵押權之擔保。
五、經查，原告所主張系爭土地為兩造分別共有，各人之應有部
    分如附表一所示；系爭土地共有人無不分割之協議，亦無因
    物之使用目的不能分割之情形，原告復無法與被告達成分割
    協議等事實，業據提出土地登記第二類謄本為證（見本院卷
    第7- 10 、43-46 頁），復為被告所不爭執，堪信原告主張
    之事實為真正。
六、按「各共有人，除法令另有規定外，得隨時請求分割共有物
    。但因物之使用目的不能分割或契約訂有不分割之期限者，
    不在此限」、「共有物之分割，依共有人協議之方法行之。
    分割之方法不能協議決定，或於協議決定後因消滅時效完成
    經共有人拒絕履行者，法院得因任何共有人之請求，命為下
    列之分配：(1)以原物分配於各共有人」，民法第823 條第1
    項、第824 條第1 項、第2 項第1 款前段定有明文。本件兩
    造所共有之系爭土地，既無因物之使用目的不能分割之情形
    ，復無不為分割之約定，且兩造前又未能協議決定分割方法
    等情事，既經認定如前，揆諸上揭法律規定，原告請求裁判
    分割系爭土地，自屬有據。
七、原告主張系爭土地之分割方法，就如附圖所示黃色編號102
    部分面積13,993.69 平方公尺，分歸原告癸○○○取得；如
    附圖所示藍色編號102 之Ａ部分面積958.68平方公尺，分歸
    原告丙○○取得；如附圖所示紅色編號102之Ｂ部分面積1,
    932.52平方公尺，分歸被告丁○○、戊○○、甲○○共同取
    得，並按原應有部分比例保持共有；如附圖所示綠色編號10
    2 之Ｃ部分面積1,235.29平方公尺，分歸被告辛○○取得；
    如附圖所示咖啡色編號102 之Ｄ部分面積3,160.23平方公尺
    ，分歸被告乙○○、己○○、庚○○共同取得，並按原應有
    部分比例保持共有。經查，系爭土地如附圖所示黃色編號10
    2 部分目前種植牧草，藍色編號102 之Ａ部分目前閒置，紅
    色編號120 之Ｂ部分、綠色編號102 之Ｃ部分、咖啡色編號
    102 之Ｄ部分目前種植牧草；同段101 、111 地號土地為道
    路使用；電塔位在同段115 地號土地；同段103 地號土地為
    兩造之祖墳地等情，業經本院依職權履勘現場及囑託桃園縣
    大溪地政事務所測量人員測量無誤，有勘驗筆錄乙份及上開
    地政事務所民國99年6 月4 日土地複丈成果圖在卷可佐（見
    本院卷第135 、141 頁）。是綜合上情，原告所提分割方案
    既係依兩造多年分管使用範圍分割系爭土地，而被告乙○○
    、己○○就同段104 地號土地為共有人、被告庚○○就同段
    103 地號土地為共有人（見本院卷第137-139 頁），渠等就
    系爭土地分割後分得之土地尚可與同段104 、103 地號土地
    合併使用，且被告乙○○、己○○、丁○○、庚○○、戊○○、甲○○均表示願意維持共有狀態，故依兩造所有權應有
    部分之比例折算面積後加以分配，即足使兩造就分得土地加
    以運用，俾地盡其利，充足將來經濟發展，而可達公平之旨
    。本院斟酌上開各共有人即兩造之利害關係、使用情形、共
    有物之性質及價值、經濟效用、公平經濟原則等情事，認依
    原告主張之上開分割方案為適當可採。從而，原告依民法第
    823 條第1 項、第824 條第2 項第1 款前段之規定，訴請判
    決系爭土地以如其主張之分割方法為分割，為有理由，應予
    准許。
八、再按「應有部分有抵押權或質權者，其權利不因共有物之分
    割而受影響。但有權利人同意分割、權利人已參加共有物分
    割訴訟或權利人經共有人告知訴訟而未參加，其權利移存於
    抵押人或出質人所分得之部分」，民法第824 條之1 第2 項
    定有明文。復按「訴訟之結果，於第三人有法律上利害關係
    者，法院得於第一審或第二審言詞辯論終結前相當時期，將
    訴訟事件及進行程度以書面通知該第三人。前項受通知人得
    於通知送達後5 日內，為第242 條第1 項之請求。第1 項受
    通知人得依第58條規定參加訴訟者，準用民事訴訟法第67條
    之規定」，民事訴訟法第67條之1 亦有明文。經查，本件系
    爭土地於原告起訴時，原告丙○○、被告丁○○及乙○○之
    應有部分均已存有如附表二所示抵押權，原告乃具狀聲請對
    臺灣土地銀行股份有限公司（下稱土地銀行）、寅○○告知
    訴訟，經本院送達告知書狀後（見本院卷第64 -65頁），受
    告知人土地銀行具狀聲請參加訴訟（見本院卷第107 頁），
    受告知人寅○○未表明參加訴訟，揆諸前揭規定，原告丙○○、被告丁○○及乙○○原應有部分存有之如附表二所示抵
    押權，應各別移存於渠等於本件分割所得之土地上，併此敘
    明。
九、末按，分割共有物具有非訟事件性質，兩造就共有物分割方
    法不能達成協議時，固得起訴請求裁判分割，然兩造各自主
    張之分割方法，僅供法院參考，法院依民法第824 條命為適
    當之分配，乃斟酌何種分割方法較能增進共有物之經濟效益
    ，並兼顧兩造利益以為決定，不受任何共有人主張之拘束，
    亦不因何造起訴而有不同，縱法院認原告請求分割共有物為
    有理由，依法決定方法分割，被告應訴並提出不同主張，促
    使法院就如何為適法分割形成積極心證，均為渠等按當時之
    訴訟程度為伸張或防衛權利所必要，如僅因法院准許原告分
    割共有物之請求或採納其分割方案，即命被告負擔全部訴訟
    費用，顯失公允；本院酌量兩造均可因本件分割共有物而獲
    得相同之利益，故以兩造共有人應有部分比例負擔訴訟費用
    方不致失衡，爰判決如主文第2 項所示。
十、據上論結，本件原告之訴為有理由，依民事訴訟法第78條、
    第80條之1 ，判決如主文。
中    華    民    國    99    年    10    月    14    日
                  民事第一庭  審判長法  官  郭琇玲
                                    法  官  魏于傑
                                    法  官  郭俊德
附表一：
┌───────┬─────────┐
│共有人        │分割前應有部分：即│
│              │訴訟費用負擔比例  │
├───────┼─────────┤
│庚○○        │52/2808           │
├───────┼─────────┤
│乙○○        │365/5616          │
├───────┼─────────┤
│己○○        │365/5616          │
├───────┼─────────┤
│丙○○        │253/5616          │
├───────┼─────────┤
│癸○○○      │1231/1872         │
├───────┼─────────┤
│辛○○        │326/5616          │
├───────┼─────────┤
│丁○○        │170/5616          │
├───────┼─────────┤
│戊○○        │170/5616          │
├───────┼─────────┤
│甲○○        │170/5616          │
└───────┴─────────┘
附表二
┌─────┬────┬────┬───────┬──────┐
│設定義務人│權利人  │權利種類│擔保債權總金額│登記日期    │
│          │        │        │（最高限額）  │            │
├─────┼────┼────┼───────┼──────┤
│丁○○    │土地銀行│抵押權  │2,160,000元   │85年2 月15日│
├─────┼────┼────┼───────┼──────┤
│丁○○    │寅○○  │抵押權  │600,000元     │88年5 月19日│
├─────┼────┼────┼───────┼──────┤
│丙○○    │土地銀行│抵押權  │1,200,000元   │86年9 月24日│
├─────┼────┼────┼───────┼──────┤
│乙○○    │土地銀行│抵押權  │720,000元     │87年6月9日  │
└─────┴────┴────┴───────┴──────┘
正本係照原本作成。
如對本判決上訴，須於判決送達後20日內向本院提出上訴狀。如
委任律師提起上訴者，應一併繳納上訴審裁判費。
中    華    民    國    99    年    10    月    14    日
                                    書記官  黃澧

司法院資訊處製作；財團法人民間司法改革基金會備份。
